【裁判字號】    98,交聲,1999
【裁判日期】    980731
【裁判案由】    聲明異議
【裁判全文】
臺灣高雄地方法院交通事件裁定        98年度交聲字第1999號
原處分機關  交通部公路總局高雄區監理所
異  議  人  甲○○
上列異議人即受處分人因違反道路交通管理處罰條例案件，對於
原處分機關即交通部公路總局高雄區監理所民國98年6 月23日所
為之處分（原處分案號：高監自裁字第裁80-N00000000號），聲
明異議，本院裁定如下：
    主  文
原處分關於罰鍰新臺幣肆萬玖仟伍佰元及吊扣駕駛執照貳拾肆個
月部分均撤銷。
前項撤銷部分，甲○○不罰。
    理  由
一、聲明異議意旨略以：異議人因酒精濃度超過規定標準而駕車
    之同一違規事實已經臺灣高雄地方法院檢察署檢察官（下稱
    高雄地檢署）以96年度偵字第34419 號為緩起訴處分確定，
    並已繳納緩起訴處分金新台幣（下同）7 萬元完畢，詎原處
    分機關又裁處罰鍰4 萬9 千5 百元，並另處吊扣駕駛執照24
    個月（及施以道安講習），顯然有違一事不二罰原則；且異
    議人當時所駕駛的車輛為自用一般小客車，並非聯結車，原
    處分機關竟吊扣異議人賴以維生之職業聯結車駕駛執照，將
    對家庭經濟產生重大之影響，且不服比例原則，爰依法聲明
    異議，請求撤銷原處分有關罰鍰4 萬9 千5 百元（聲明異議
    狀誤載為5 萬7 千元）及吊扣駕駛執照24個月之處分（施以
    道安講習部分，並未聲明異議）。
二、經查：
  (一)按汽車駕駛人，駕駛汽車經測試檢定酒精濃度超過規定標準
    者，處新臺幣1 萬5 千元以上6 萬元以下罰鍰；汽車駕駛人
    有第1 項之情形，同時違反刑事法律者，經裁判確定處以罰
    金低於本條例第92條第3 項所訂最低罰鍰基準規定者，應依
    本條例裁決繳納不足最低罰鍰之部分；汽車駕駛人有第35條
    第1 項規定之情形者，應接受道路交通安全講習，道路交通
    管理處罰條例第35條第1 項、第8 項、第24條第1 項第2 款
    分別定有明文。又小型車（汽車）駕駛人吐氣所含酒精濃度
    超過每公升0.55毫克以上，如於期限內繳納或到案聽候裁決
    者，處罰鍰4 萬9 千5 百元；逾越應到案期限三十日內，繳
    納罰鍰或到案聽候裁決者，處罰鍰5 萬1 千元；逾越應到案
    期限三十日以上六十日以內，繳納罰鍰或到案聽候裁決者，
    處罰鍰5 萬4 千元；逾越應到案期限六十日以上，繳納罰鍰
    或逕行裁決處罰者，處罰鍰5 萬7 千元，違反道路交通管理
    事件統一裁罰基準及處理細則第2 條第2 項所定「違反道路
    交通管理事件統一裁罰基準表」（下稱統一裁罰基準表）亦
    規定明確。次按，汽車駕駛人，因違反本條例及道路交通安
    全規則之規定，受吊銷駕駛執照處分時，吊銷其持有各級車
    類之駕駛執照，道路交通管理處罰條例第68條定有明文。此
    規定係於94 年12 月14日修正公布，並於95年3 月1 日施行
    ，而修正前之道路交通管理處罰條例第68條則係規定「汽車
    駕駛人，因違反本條例及道路交通安全規則之規定，受吊扣
    或吊銷駕駛執照處分時，吊扣或吊銷其持有各級車類之駕駛
    執照」，觀其修法意旨，係以「原條文將違規駕駛人所持有
    之各級車類駕駛執照一併吊扣或吊銷，失之過酷，影響人民
    工作及生活甚鉅」為由，而刪除吊扣駕駛人駕駛執照時，應
    吊扣駕駛人持有各級車類駕駛執照之規定，是依現行道路交
    通管理處罰條例，已無得吊扣駕駛人所持有他級駕駛執照之
    依據存在，從而，於為吊扣駕駛人駕駛執照之處分時，自僅
    得吊扣駕駛人違規時所駕駛該級車類之駕駛執照，以限制其
    繼續駕駛該級車類行駛道路之權利，若駕駛人並無該級車類
    之駕駛執照，即無從執行吊扣駕駛執照之處分，而僅係應否
    依道路交通管理處罰條例第22條第1 項規定處罰駕駛人之問
    題。
  (二)次按「一行為同時觸犯刑事法律及違反行政法上義務規定者
    ，依刑事法律處罰之。但其行為應處以其他種類行政罰或得
    沒入之物而未經法院宣告沒收者，亦得裁處之；前項行為如
    經不起訴處分或為無罪、免訴、不受理、不付審理之裁判確
    定者，得依違反行政法上義務規定裁處之」，行政罰法第26
    條規定甚明。立法理由明載：「一行為同時觸犯刑事法律及
    違反行政法上義務規定時，由於刑罰與行政罰同屬對不法行
    為之制裁，而刑罰之懲罰作用較強，故依刑事法律處罰，即
    足資警惕時，實無一事二罰再處行政罰之必要。且刑事法律
    處罰，由法院依法定程序為之，較符合正當法律程序，應予
    優先適用。但罰鍰以外之沒入或其他種類行政罰，因兼具維
    護公共秩序之作用，為達行政目的，行政機關仍得併予裁處
    ，故為第1 項但書規定。前述行為如經檢察官為不起訴處分
    或法院為無罪、免訴、不受理或不付審理（少年事件）之裁
    判確定，行政罰之裁處即無一事二罰之疑慮，故第2 項規定
    此時仍得依違反行政法上義務之規定裁處」。探究其立法目
    的，無非在處罰目的相同且處罰方式相同時，若依刑事法律
    處罰，即足資警惕時，實無為一事二罰再處行政罰之必要，
    但罰鍰以外之沒入或其他種類行政罰，因兼具維護公共秩序
    之作用，為達行政目的，行政機關仍得併予裁處。至於刑事
    訴訟法第253 條之1 所指之緩起訴處分，其中檢察官命被告
    為金錢給付部分，並得為民事強制執行名義，受處分人因上
    開緩起訴處分而剝奪其財產權，且前揭金錢給付義務亦具有
    強制性、懲罰性，雖不若易科罰金係以支付金錢作為自由刑
    之替代，惟經由緩起訴處分條件之履行使其免於遭檢察官發
    動起訴程序，仍具有替代刑罰之效果，廣義而言，應屬上揭
    所稱之「實質刑事法律處罰」，應有行政罰法第26條第1 項
    「一事不二罰」規定之適用。
  (三)交通部95年7 月17日交路字第0950006986號函釋雖略以：法
    務部行政罰法諮詢小組第一次會議紀錄已明確結論「緩起訴
    者乃附條件的不起訴處分，亦即是不起訴的一種」在案，當
    依該部上開函釋結論及行政罰法第26條第2 項規定辦理等語
    。惟「緩起訴」處分之最終雖使被告免於刑事訴追之效果，
    與「不起訴」處分之效果相同，然刑事訴訟法第253 條之1
    第1 項係91年2 月8 日增訂，行政罰法係94年2 月5 日公布
    ，而制定在後的行政罰法第26條第2 項僅臚列「不起訴處分
    或無罪、免訴、不受理、不付審理之裁判確定者」，並未將
    「緩起訴處分」納入。又緩起訴處分既非不能證明行為人之
    犯罪事實，且行為人有支付一定金額之實質處罰，已產生實
    質刑罰之效果，自與上開行政罰法第26條第2 項列舉之不起
    訴處分等情形迥然有別。參以酒後駕車行為人於受緩起訴處
    分，如除仍需繳納一定金額之行政罰鍰外，尚須依緩起訴所
    指定之條件繳納一定之金錢或服一定之勞務，其結果勢必降
    低刑事被告接受緩起訴之意願，亦與訂定緩起訴處分以替代
    繁複刑事審判程序之制度性機能相悖。制定在後之行政罰法
    第26條第2 項既未將緩起訴處分列舉其中，本於保障人民基
    本權及「法律明示其一排除其他」之法理暨前揭說明，自不
    能將條文中「不起訴處分」之範圍，擴及於性質並不相同之
    「緩起訴處分」。臺灣高等法院曾就酒後駕車遭緩起訴處分
    並附條件為捐款行為，於緩起訴處分猶豫期間屆滿未經撤銷
    確定，行政機關得否對同一行為課以行政罰鍰相關問題加以
    研議，結論亦同認：行政機關僅得對差額部分再課以行政罰
    鍰，有臺灣高等法院暨所屬法院97年11月12日至14日法律座
    談會刑事提案第39號可資參照。
  (四)本件受處分人即異議人甲○○酒後於民國96年11月2 日下午
    6 時許，駕駛車號4216-XJ 號自用一般小客車，沿高雄縣梓
    官鄉○○路行駛，嗣於同日夜間7 時45分許，途經忠孝路忠
    孝北支一電桿前，因不勝酒力，撞及吳振宏駕駛車號6399-X
    D 自小貨車，致吳振宏再撞及吳建霖騎乘車號CJ8-136 機車
    搭載其子吳宥龍，致吳建霖、吳宥龍人車倒地並受有傷害（
    傷害罪嫌均未據告訴），經警到場處理，當場測量其呼氣酒
    精濃度達每公升0.86毫克（MG/L），超過規定標準每公升
    0.55毫克，經警開單舉發，嗣經原處分機關依道路交通管理
    處罰條例第35條第1 項第1 款之規定及上開「違反道路交通
    管理事件統一裁罰基準表」，裁處罰鍰4 萬9 千5 百元，並
    吊扣駕駛執照24個月及施以道路交通安全講習，有舉發違規
    通知單、裁決書及車籍資料在卷可參。又異議人所涉犯公共
    危險案件部分，已經高雄地檢署以96年度偵字第34419 號為
    緩起訴處分，緩起訴處分期間1 年，並命異議人應於緩起訴
    處分確定後2 個月內，向國庫支付7 萬元，異議人業於期限
    內履行上開緩起訴處分之負擔，緩起訴處分並已期滿等情，
    為異議人於聲明異議狀中所自承，並有前揭緩起訴處分書、
    台灣高等法院被告前案紀錄表各1 份在卷可參，此部分之事
    實自堪認定。
  (五)異議人上開酒後駕車之行為，係屬同時觸犯刑事法律及違反
    行政法上義務規定之行為，既經緩起訴處分確定，異議人並
    已履行上開緩起訴處分命其對國庫支付7 萬元完畢，已產生
    實質刑罰之效果。揆諸前揭說明，原處分機關對異議人上開
    酒後駕車之違規行為，固得依行政罰法第26條第1 項但書之
    規定，處以其他種類行政罰如吊扣駕駛執照、施以道路交通
    安全講習，惟已不得就該同一違規事實再重複處以業經繳納
    7 萬 元部分之罰鍰。另依道路交通管理處罰條例第35條第8
    項規定：「前項汽車駕駛人，經裁判確定處以罰金低於本條
    例第92條第3 項所訂最低罰鍰基準規定者，應依本條例裁決
    繳納不足最低罰鍰之部分」。上開道路交通管理處罰條例第
    35條第8 項之規定，核屬行政罰法第26條第1 項之特別規定
    ，而緩起訴處分固屬廣義之司法處分，為避免經法院裁判確
    定者，仍得裁決繳納差額；而經緩起訴確定者，反不得裁決
    繳納差額之不公平情事，所謂「經裁判確定處以罰金低於本
    條例第92條第3 項所訂最低罰鍰基準規定者」，自應包括「
    經緩起訴處分確定命支付國庫或指定之公益團體、地方自治
    團體之金額」在內。
  (六)本件異議人既已依緩起訴處分命令支付國庫7 萬元，而原處
    分機關復就異議人同一酒後駕車之違規行為，依前開統一裁
    罰基準表之規定，裁處罰鍰4 萬9 千5 百元，依上述說明，
    該罰鍰部分，有違行政罰法第26條第1 項前段之規定，不得
    重複裁罰；至於施以罰鍰以外之其他種類行政罰即吊扣駕駛
    執照及道路交通安全講習部分，依行政罰法第26條第1 項但
    書之規定，本得予以處罰。惟依道路交通安全規則第61條第
    1 項第3 款規定，汽車駕駛人取得高一級車類之駕駛資格者
    ，應換發駕駛執照，並准其駕駛較低級車類之車輛，已領有
    職業聯結車駕駛執照者，得駕駛小型車。本件異議人酒後駕
    駛自用一般小客車，依法本應吊扣其自用一般小客車駕駛執
    照，惟因異議人領有較高級之職業聯結車駕駛執照，此有公
    路監理電子閘門查詢資料及異議人甲○○之駕籍資料附卷可
    稽，致無較低級車類之小型車駕駛執照可供吊扣，然行政行
    為採取方法所造成之損害，不得與所欲達成目的之利益顯失
    均衡，則在本件異議人無自用一般小客車駕駛執照可供吊扣
    之情形下，吊扣其職業聯結車駕駛執照，雖可達成禁止異議
    人繼續酒後駕駛之目的，然亦同時造成剝奪異議人駕駛其他
    各類車輛之結果，所造成之損害與所欲達成目的之利益，顯
    然失衡，復與前揭道路交通管理處罰條例第68條之修正意旨
    不符，有違法律保留原則。
三、承上所述，原處分機關所為上開裁罰，其中罰鍰4 萬9 千5
    百元部分，有違行政罰法第26條第1 項前段關於「一事不二
    罰」之規定；又裁處吊扣駕駛執照24個月之處分，亦於法不
    合，異議人對此聲明異議，均有理由，應由本院將上開處分
    撤銷，並為不罰之諭知。至施以道路交通安全講習部分，不
    在聲明異議範圍內，且原處分機關本得依行政罰法第26 條
    第1 項但書規定予以裁罰，並無違法，併此敘明。
四、爰依道路交通管理處罰條例第87條第2 項，道路交通案件處
    理辦法第19條、第20條前段，裁定如主文。
中    華    民    國    98    年    7     月    31    日
                  交通法庭  法  官  張  震
以上正本證明與原本無異。
如不服本裁定，應於收受送達後5 日內向本院提出抗告狀。
中    華    民    國    98    年    8     月    4     日
                            書記官  鄒秀珍


司法院資訊處製作；財團法人民間司法改革基金會備份。
